臺灣高等法院臺南分院民事判決　九十一年度重上字第三二號　Ｊ
　　　上　訴　人　國立成功大學
　　　法定代理人　甲　　　○
　　　被　上訴人　義泰營造有限公司
　　　法定代理人　乙　○　○
右當事人間請求給付工程款事件，上訴人對於中華民國九十一年一月三十日臺灣臺南
地方法院第一審判決（九十年度重訴字第四０五號）提起上訴，本院判決如左：
　　　主　　　文
上訴駁回。
第二審訴訟費用由上訴人負擔。
　　　事　　　實
甲、上訴人方面：
一、聲明：求為判決：
（一）原判決廢棄。
（二）被上訴人在第一審之訴及假執行之聲請均駁回。
（三）訴訟費用由被上訴人負擔。
二、陳述：除與原判決記載相同者，茲引用之外，補稱：
（一）投標須知第十九條第一款規定「本工程不按物價指數調整計價」而投標須知為
      契約之一部分，故本件不按物價指數調整。
（二）上訴人並未承認被上訴人工程款債權之存在。而法律上所謂「承認」係以明示
      為限，原判決以「默示」認為上訴人已承認被上訴人之債權，已屬不合。況上
      訴人並未默示承認被上訴人之債權。
（三）退步言，民法第一百二十七條第七款規定：「承攬人之報酬及其墊款請求權，
　　　因二年間不行使而消滅」。本件工程於八十三年七月二十八日驗收，八十六年
　　　十一月辦理結算，被上訴人之請求權應自八十六年十一月起算，被上訴人於九
　　　十年三月九日聲請支付命令，已逾二年，其請求權已消滅，上訴人主張時效抗
　　　辯。
（四）本件工程於八十一年一月三十一日開標，參加投標廠商除被上訴人以外，尚有
      統帥、正翔、繼華、錢山、金豐等公司，現已找到統帥、正翔、繼華、錢山等
      四家公司當時參與投標之投標須知，該四家投標須知之條文第十九條第(一)款為
      「不按物價指數調整」。
（五）上訴人與被上訴人所訂之合約草約第六條第一款條文亦為「不按物價指數調整
      」惟條文內「不」字被以修正液塗改。
（六）按合約條文之增刪，應在增刪處蓋章，並在增刪條文上方註明增刪之文義以及
      增刪之字數，以示慎重。本件被上訴人提出之合約，在第六條第一款「按物價
      指數調整」之「按」字上方留一個字之「空格」顯然係由合約草約該條款所載
      「不按物價指數調整」將「不」字塗去後再覆印而成，該「不」字既被以修正
      液塗改而未在塗改處蓋章，並在該條文上方註明塗改之文義及字數，顯然該塗
      改為不法之變造，兩造之合約應為「不按物價指數調整」，該變造之不法行為
      不影響原合約之真意。
（七）本件承攬係於八十一年一月三十一日開標，參加投標廠商有六家，依當時投標
      廠商之投標須知既規定「不按物價指數調整」被上訴人持以參加投標之投標須
      知當然自亦為「不按物價指數調整」不能自外於其他參與投標之廠商，否則即
      有失公平競爭之原則，上訴人招標所發之投標須知，條件全部相同，不可能被
　　　上訴人所取之投標須知為「按物價指數調整」其他廠商所取之投標須知卻為「
　　　不按物價指數調整」此種完全相反之條件不可能同時存在於同一個招標程序，
　　　由此可見被上訴人所持者係嗣後違法變造塗改。
（八）投標須知為契約條件之一，此在投標須知第二十五條訂明，故本件承攬契約係
      成立於八十一年一月三十一日開標之日，而開標時之投標須知既為「不按物價
      指數調整」此即為契約內容之一部，亦即契約條件之一，縱嗣後該「不」字被
      違法塗改，應不影響原合約之條件。
（九）上訴人對於被上訴人主張依物價指示調整工程款，未曾對被上訴人表示願意給
      付，因被上訴人請求之金額非工程預算範圍內，無人敢承認，亦無人敢負此重
      大之責任。且預算之編列在教育部，預算編列以前，上訴人不可能「承認」被
      上訴人之請求權。
（十）被上訴人於原審九十年九月十七日準備書狀第二之2.所提八十九年三月二日上
　　　訴人檢附八十七年十月二十六日審計部台審部伍字第八七０八０一二號函覆被
      上訴人，即表示無法給付本件請求，若上訴人「承諾」被上訴人之請求，何須
　　　檢附審計部之函予被上訴人？
（十一）至被上訴人所主張上訴人內部之簽呈，此屬上訴人機關之內部作業資料，上訴
　　　人內部之作業程序在未形成「決定」以前，不能視為之對外任何「意思表示」
　　　不能以此與認為對被上訴人之「承認」。
（十二）承認者係債務人向有請求權人確認其權利存在之行為也，承認雖不以明示為必
　　　要，默示雖亦得為承認之方式，但必須權利關係已經明確，如債務人就其債務
      支付利息，清償債務之一部，請求緩期清償，提供擔保等，若僅為對請求權人
      之請求不為可否之沈默狀態，不能認為默示承認。
（十三）本件上訴人為國家機關，無論係法律行為之意思表示或準法律行為之觀念通知
　　　，均須自業務承辦人由下而上至有代表機關之決策高層（即法定代理人）作最
　　　後明確決定始而形成。系爭之工程款並無證據證明上訴人之法定代理人（校長
　　　）確認被上訴人之請求權存在，殊無從認為上訴人明示或默示承認被上訴人之
　　　請求權。即以被上訴人在訴狀中之下列自認，亦可以證明上訴人並未承認被上
　　　訴人之請求權：
　　1.被上訴人答辯狀第二之4.「．．．被上訴人公司承辦人於八十九年四月之後再
　　　向學校承辦人員查詢願不願意付款，承辦人員影印簽呈三份給被上訴人公司表
　　　示還在處理中，內載王成彬意見『審計部就投標須知與合約之條文認修改有疑
　　　義，應查明投標過程該兩項有無修改情事，若無修改，應向審計部行文說明．
　　　．．』承辦人員『陳聰堯』、『東坡』呈校長翁．．．校長裁示『請營繕組查
　　　明後再議』」。
　　2.由被上訴人所引上訴人以上之簽呈過程，上訴人對於系爭工程款並未確認被上
　　　訴人之請求權存在，上訴人之內部作業並未作最後決定，校長之裁示為：「請
　　　營繕處查明後再議，而此再議之最後結果則為通知被上訴人「否准請款」不承
　　　認被上訴人之請求，此一過程及最後之決定既否認被上訴人之請求權存在，原
　　　判遽認上訴人已默認被上訴人之請求權，顯與事實不符。
（十四）被上訴人雖又以曾向上訴人請款，上訴人並未否准被上訴人之請求，又未以公
　　　文函覆，反層層上報審計部，以此認為學校確認有系爭工程款乙節，查上訴人
　　　未以公文函覆，又未予以否准，此不過係一種沈默之狀態，不能以此認為上訴
　　　人已明確認為被上訴人之工程款請求權，上訴人「層層上報」反足以證明上訴
　　　人被上訴人「有否」系爭工程款尚在「不確定」狀態，「不確定」之事實，應
　　　無「承認」之效力可言。
（十五）至被上訴人所引之證人高東銘、吳振明、陳肇國為被上訴人之職員，其證言已
　　　難免偏頗，上訴人在原審已予否認，況高、吳兩人之證言，僅提及與上訴人機
      關之承辦人員接觸，然承辦人員並無決定權，承辦人員之所言，不能作為「承
      認」之係據，且承認為「準法律行為」，無論對外之表示，或內部決定，其權
      均在於法定代理人－校長，校長既決定「查明後再議」有如前述，則無論下級
      之承辦人如何「簽呈」如何「表示」如何「安撫」均不能越級代校長「承認」
      。
（十六）至原判決引用上訴人八十九年三月二日檢附審計部函文，認為依上開函文內容
　　　上訴人承認系爭工程款債權存在乙節，惟查上訴人於八十九年三月二日審計部
      函文以前並未「明示」或「默示」承認被上訴人之債權，依原判決第三之(四)之
      3.後段「．．．（上訴人）仍係以尚須與審計部辦理行政程序為由答覆原告（
　　　即被上訴人）．．．」由此可見上訴人之能否給付仍繫於審計部是否核准，在
　　　行政程序完備以前，被上訴人有無系爭工程款債權尚未確定，換言之，被上訴
　　　人之權利關係並未明確，自無民法第一百二十九條第一項第二款「承認」之適
　　　用。即以被上訴人在原審所舉證人高東銘證稱：「．．．八十七年左右我有去
　　　問陳先生（陳聰堯）．．．他說儘快為我們辦，我們每次跟陳先生聯絡，陳先
　　　生的回答都是這樣，時間持續大約一年左右，後來在八十九年間時，陳先生說
　　　審計部有來公文．．．」吳振明證稱：「．．．八十七年與學校作確認．．．
　　　學校方面還需要上級及內部方面的聯繫，我記得請款請了一年左右款項都沒有
　　　下來，後來我們一直跟學校承辦人員（陳聰堯）聯繫，．．．學校方面告訴我
　　　們說審計部有意見，我們聽話的內容好像是傾向不讓我們領．．．」陳肇國證
　　　稱：「．．．陳聰堯告訴我們有在辦．．．」以上證言充其量只能證明審計部
　　　函文以前「學校有在辦」並非原審所認審計部函文以前已承認被上訴人之請求
　　　，所謂「在辦」及「需要上級及內部的聯繫」尤足證系爭工程款尚在「不確定
　　　狀態」，「不確定之事實」絕不生「承認」之效果。
（十七）依上所述，上訴人絕未明示或默示承認系爭之提款，被上訴人亦無法證明上訴
　　　人在何一時點承認被上訴人之請求權，原判以本件因承認而中斷時效，不無誤
      會。
三、證據：除援用原審之立證方法外，另聲請傳訊證人黃忠雄。
乙、被上訴人方面：
一、聲明：求為判決：(一)駁回上訴。(二)訴訟費用由上訴人負擔。
二、陳述：除與原判決記載相同者，茲引用之外，補稱：
（一）經原審勘驗兩造八十一年二月十日及八十二年六月九日簽立之兩份工程合約書
　　　，並無塗改痕跡，且均約定須按物價指數調整計價。上訴人一再以兩造之草約
　　　第六條第一款條文「不」按物價指數調，之「不」字有修正液塗改之痕跡，而
　　　謂係遭違法塗改，故不負付款義務云云，惟：
　　　1.被上訴人取得之投標須知即規定按物價指數調整，並非被上訴人事後篡改，
　　　　上訴人迄未能舉證上該草約係遭「違法」塗改，自難謂上該塗改無效。
　　　2.況兩造於八十一年二月十日正式簽立工程合約書，八十二年六月九日因工程
　　　　變更設計減縮工程款，又再度簽立合約書，二次之合約書正本及所附投標須
　　　　知，經原審法院當場勘驗，均載明「按物價指數調整」，並無任何修改痕跡
　　　　。按正式合約書一式二份，由國立成功大學製作，兩造簽約後，由營造商及
　　　　學校各保留乙份，過程相當嚴謹，事先尚須經建築師核對無訛，此由合約書
　　　　封面建築師「林博容」用印表示「本契約內容及附件均經本建築師核對與前
　　　　送成大辦理招標之文件相符．．．」自明。
　　　3.故二次正式合約，均約明按物價指數調整，顯見已有合意，上訴人即不得據
　　　　其內部留存之草約有修正液塗改痕跡拒絕付款。
（二）上訴人學校已承認有系爭工程款，故本件之請求權未罹於時效：
　　1.依五十一年台上字第一二一六號判例意旨「消滅時效因請求、承認、起訴而中
　　　斷。所謂承認，指義務向請求權人表示是認其請求權存在之觀念通知而言，又
　　　承認不以明示為限，默示的承認，如請求緩期清償、支付利息等，亦有承認之
　　　效力」。
　　2.八十六年八月被上訴人公司取得「營繕工程結算驗收證明書」後，於八十六年
　　　十一月以義（造船）字第八六一一一四０一號函件向學校請求調整之工程款七
　　　百零六萬二千七百八十六元，經被上訴人公司承辦人員即證人高東銘先生與上
　　　訴人學校承辦人員陳聰堯多次酌商、計算，最後依學校指示調降為六百二十五
　　　萬四千三百三十五元，並於八十七年六月十日由被上訴人公司另以義（造船）
　　　字第八七０六一０號函向學校請求工程款六百二十五萬四千三百三十五元，承
　　　辦人員並據而向審計部請款，則若承辦人員（甚或當時之校長）否准被上訴人
　　　之請求，何以未以公文函覆，反層層上報審計部，足見學校確承認有上該款項
　　　。
　　3.爾後被上訴人公司承辦人員高東銘、吳振明均多次向學校承辦人員查詢，承辦
　　　人員陳聰堯均以會向審計部催促為由，請被上訴人公司稍安勿躁，八十九年三
　　　月二日上訴人學校始檢附八十七年十月二十六日審計部台審部伍字第八七○八
　　　○一二號函回覆八十七年六月十日被上訴人公司之請款函件，內容亦未表明學
　　　校否准被上訴人公司之請款，則若學校一開始即不承認被上訴人之請款，何以
　　　未言明，又何以積壓審計部八十七年之回文近一年半？
　　4.八十九年三月三日被上訴人公司又以海字（義泰）第八九○三○三○一號函具
　　　文向學校請求付款並加計利息，然未回覆。被上訴人公司承辦人員於八十九年
　　　四月之後再向學校承辦人員查詢究願不願意付款，承辦人員影印簽呈三份給被
　　　上訴人公司表示還在處理中，內載王成彬（律師）意見「審計部就投標須知與
　　　合約之條文認修改有疑義，應查明投標過程該兩項文件有無修改情事，若無修
　　　改，應向審計部行文說明：：：」，承辦人員「陳聰堯」、「東波」呈校長翁
      ：「經查本案合約書（含投標須知）均列有按物價指數調整計價。」校長指示
      「請查明在投標過程該兩項文件到底有否更改情事？並予公告」，承辦人員「
      東波」呈翁校長：「本案擬依王律師意見，請營繕組查明本案投標過程中投標
　　　須知與合約條文是否有修改情事，若無修改情事，應向審計部函文說明。可否
　　　？請裁核。」校長裁示「請營繕組查明後再議。」
　　5.上情業據證人高東銘、吳振明、陳肇國證述在卷，足見上訴人學校自始至終均
　　　承認有上述工程款，僅因最後內部行政流程問題未能獲審計部同意撥款，臨訟
　　　才以時效問題抗辯，否則六百萬元非少數，若非承辦人員一再安撫會妥善處理
　　　，被上訴人公司大可興訟，豈會坐視自己權利消滅？故被上訴人於九十年三月
　　　九日聲請支付命令，因學校異議進而進行本件訴訟，並無罹二年之請求權時效
　　　。
三、證據：除援用第一審所提證據外，補提：
　(一)義泰公司函件影本乙份。
　(一)成功大學函件影本乙份。
　(一)義泰公司函件影本乙份。
　(一)成功大學簽呈影本乙份。
　　　理　　　由
一、本件被上訴人起訴主張：兩造於民國八十一年二月十日簽立工程合約，由被上訴
　　人承攬上訴人定作之測量造船系館新建建築工程（下稱系爭工程），工程總價為
　　新台幣（下同）一億七千一百八十萬元。依系爭工程合約第六條及合約之附件即
　　當時「國立成功大學工程投標須知」第二十七條規定「．．．一、本工程無預付
　　款，按物價指數調整計價．．．」「為適應物價波動，使工程順利進行，前述規
　　定付款辦法。應按物價指數規定．．．材料價款部分，按行政院主計處公布之台
　　灣地區躉售物價分類指數之營造投入物價指數漲幅超過百分之五時，經驗估後得
　　就其超過部分調整之，工資價款部分按行政院主計處公布之「台灣地區營造業受
　　雇員工平均經常性薪資指數漲幅超過百分之十時，經驗估後，其超過部分亦比照
　　調整之．．」，系爭工程款若逢物價波動，應隨漲幅比照調整，而系爭工程自八
　　十一年二月十七日開工迄八十三年四月五日完工，依「台灣地區躉售物價分類指
　　數之營造投入物價指數」，由八十一年一月三十一日之一一一‧四九指數陸續調
　　整一一八‧八三、一二九‧二三不等，又依「台灣地區歷年營造業受雇員工平均
　　經常性薪資指數」，由八十一年一月三十一日之一八六‧九五指數陸續調漲至一
　　二四‧一四、二一七‧八八不等，被上訴人乃於八十六年八月取得「營繕工程結
　　算驗收證明書」後，旋即於八十六年十一月向上訴人請求調整工程款，經與上訴
　　人酌商，兩造同意調整增加工程款為六百二十五萬四千三百三十五元（材料款因
　　調整增加四百八十七萬二千九百三十三元，工資價款因調整而增加一百三十八萬
　　一千四百零二元，下稱系爭工程款），被上訴人並於八十七年六月十日函請上訴
　　人給付因物價波動調整之系爭工程款。爾後經被上訴人多次與上訴人承辦人員查
　　詢款項何時撥付，其承辦人員均未否認或拒絕付款，僅以尚須與審計部辦理行政
　　程序為由答覆，詎延宕至八十九年三月二日，上訴人僅檢附審計部八十七年十月
　　二十六日台審部伍字第八七０八０一二號之函覆略載「．．．查本件貴校於開標
　　前檢送本部之工程合約稿第六條第一款付款規定『本工程不按物價指數調整計價
　　。』．．．本工程合約書中上開付款辦法，貴校修改成「本工程按物價指數調整
    計價』並據以辦理物價指數調整，與原訂投標須知及合約草稿規定不符。」，亦
    未否認被上訴人之請求。上訴人雖主張時效抗辯，惟其自始至終均承認有系爭工
    程款，僅以尚須上級機關審計部協調等行政程序問題，要被上訴人稍候，現臨訟
    才主張時效抗辯，顯不足採。爰依系爭工程合約，請求上訴人給付系爭工程款等
    情，並聲明：(一)上訴人應給付原告六百二十五萬四千三百三十五元，及自八十七
    年七月一日起至清償日止，按週年利率百分之五計算之利息。(二)訴訟費用由上訴
    人負擔。(三)願供擔保，請准宣告假執行。
二、上訴人則以：系爭工程於八十一年一月三十一日開標，參加投標廠商除被上訴人
　　以外，尚有統帥、正翔、繼華、錢山、金豐等公司，上開統帥、正翔、繼華、錢
　　山等四家公司當時參予投標之投標須知第十九條第一款付款辦法既規定「本工程
　　不按物價指數調整計價」，顯見被上訴人持以參加投標之投標須知當然自亦為「
　　不按物價指數調整」，且上訴人招標所發之投標須知，條件全部相同，不可能被
　　上訴人所取之投標須知為「按物價指數調整」，其他廠商所取之投標須知卻為「
　　不按物價指數調整」，足見被上訴人所持者係嗣後違法變造塗改。系爭工程開標
　　時之投標須知既為「不按物價指數調整」，此即為契約內容之一部，縱嗣後該「
　　不」字被違法塗改，應不影響原合約之條件。再兩造簽訂之工程合約草約第六條
　　第一款條文亦為「不按物價指數調整」，惟條文內「不」字被以修正液塗改，按
　　合約條文之增刪，應在增刪處蓋章，並在增刪條文上方註明增刪之文義以及增刪
　　之字數，以示慎重，惟被上訴人提出之合約第六條第一款「　按物價指數調整」
　　，其「按」字上方留一個字之「空格」，顯係由系爭工程合約草約該條款所載「
　　不按物價指數調整」將「不」字塗去後再複印而成，該「不」字既被以修正液塗
　　改而未在塗改處蓋章，並在該條文上方註明塗改之文義及字數，顯然該塗改為不
　　法之變造，該變造之不法行為不影響原合約「不按物價指數調整」之真意，故被
　　上訴人之請求為無理由。退步言之，系爭工程於八十三年七月二十八日驗收，八
　　十六年十一月辦理結算，被上訴人之請求權應自八十六年十一月起算，惟被上訴
　　人於九十年三月九日始聲請支付命令，已逾民法第一百二十七條第七款規定之二
　　年消滅時效期間，其請求權已消滅，上訴人爰主張時效抗辯，並否認有承認而中
　　斷消滅時效之事由等語，資為抗辯。
三、本件被上訴人主張兩造於八十一年二月十日簽訂系爭工程合約，由被上訴人承攬
　　上訴人定作之系爭工程，工程總價為一億七千一百八十萬元。系爭工程自八十一
　　年二月十七日開工，迄至八十三年四月五日完工，被上訴人已於八十六年八月取
　　得「營繕工程結算驗收證明書」之事實，業據提出國立成功大學工程合約書為證
　　，且為上訴人所不爭，應堪信為真實。被上訴人又主張依系爭工程合約第六條及
　　合約之附件即當時「國立成功大學工程投標須知」第二十七條規定，系爭工程應
　　按物價指數調整計價之事實，然為上訴人所否認，並以前揭情詞置辯，是以本件
　　首應審究者乃兩造有無約定系爭工程應按物價指數調整計價之事實。經查：
（一）依上訴人提出系爭工程其他參與投標廠商即訴外人正翔營造股份有限公司、統
　　　帥營造工程股份有限公司、錢山營造工程有限公司、繼華營造有限公司之投標
　　　須知第十九條第一款雖規定：「付款辦法：本工程無預付款，不按物價指數調
      整計價，施工之進場材料亦不予計價」，惟於該投標須知第二十七條卻又規定
      「為適應物價波動，使工程順利進行，前述規定付款辦法。應按物價指數規定
      ．．．材料價款部分，按行政院主計處公布之「台灣地區躉售物價分類指數之
      營造投入物價指數」漲幅超過百分之五時，經驗估後得就其超過部分調整之；
      工資價款部分按行政院主計處公布之「台灣地區營造業受雇員工平均經常性薪
      資指數」漲幅超過百分之十時，經驗估後，其超過部分亦比照調整之．．」，
　　　有上訴人提出之上開四家投標廠商投標須知附卷可稽，是依上訴人擬定之系爭
　　　工程投標須知有關系爭工程之付款辦法應否按物價指數調整計價乙節，前後條
　　　文即互有齟齬。惟依該投標須知第二十五條規定「本投標須知為契約條件之一
　　　，其效力視同契約之一部份，其中字句如有疑問時，以本校解釋為準」，故系
　　　爭工程於決標後，兩造所簽訂之系爭工程合約草約暨正本第六條第一款既載明
　　　「本工程無預付款，按物價指數調整計價，施工之進場材料亦不予計價」，及
　　　上開草約暨正本所附原告投標之投標須知第十九條第一款亦規定：「付款辦法
　　　：本工程無預付款，按物價指數調整計價，施工之進場材料亦不予計價」，有
　　　上訴人提出之系爭工程合約草約原本及正式合約正本暨其所附投標須知原本在
　　　卷足憑，此並經原審法院勘驗屬實（見原審卷第四二頁、第一二八頁）足徵上
　　　訴人招標之要約內容應係以系爭工程按物價指數調整計價為其真意。又依兩造
　　　簽訂之系爭工程合約草約及正式合約正本第六條第一款亦明定「本工程無預付
　　　款，　按物價指數調整計價，施工之進場材料亦不予計價」，顯徵兩造就系爭
　　　工程款應按物價指數調整計價乙點已互相表示意思一致，自應受其拘束，不容
　　　上訴人事後再執其他參與投標廠商之投標須知第十九條第一款規定而爭執兩造
　　　合意之內容。且參之爾後兩造於八十二年六月九日就系爭工程變更設計而簽訂
　　　減帳四萬六千元之工程合約書第六條第一款付款辦法亦明定「本工程無預付款
　　　，按物價指數調整計價，施工之進場材料亦不予計價」，益徵被上訴人主張兩
　　　造就系爭工程應按物價指數調整計價乙點互相表示意思一致，上訴人依約應按
　　　物價指數調整計價給付工程款乙情，堪予採信。
（二）上訴人雖又辯稱：系爭工程開標時之投標須知第十九條第一款及兩造簽訂之系
　　　爭工程合約草約第六條第一款既均為「不按物價指數調整」，縱嗣後該「不」
　　　字皆被以修正液違法塗改，惟該塗改顯係不法之變造，應不影響原合約之條件
　　　云云。惟查：私法契約文字之增刪塗改，未若筆錄或自書遺囑有明文規定其增
　　　刪或塗改之法定方式，因之，私法契約文字之增刪塗改應以明確且符合當事人
　　　之真意即可，非若上訴人抗辯：契約內容之塗改，倘未在塗改處蓋章，且在該
　　　條文上方註明塗改之文義及字數，即係不法之變造云云。是依上訴人提出兩造
　　　簽訂之八十一年二月十日工程草約第六條第一款及其所附投標須知第十九條第
　　　一款記載「　按物價指數調整」，其「按」字前一格雖有以修正液塗改之痕跡
　　　，惟尚難憑此遽謂該塗改即係不法之變造。況按私文書經本人或其代理人簽名
　　　、蓋章或按指印，推定為真正，民事訴訟法第三百五十八條第一項有明文規定
　　　。依上訴人提出兩造簽訂系爭工程合約草約第六條第一款及其所附投標須知第
　　　十九條第一款均記載「　按物價指數調整」（其「按」字前一格有以修正液塗
　　　改之痕跡），同日正式工程合約正本第六條第一款及其所附投標須知第十九條
　　　第一款亦均記載「　按物價指數調整」（其「按」字前一格為空白），且該工
　　　程合約草約及正式合約正本亦均經兩造用印其上，復參之上訴人自承：當初簽
　　　訂合約草約只有一份（上訴人執有），正式合約正本有二份，正式合約正本由
　　　兩造各執一份，且正式合約係由草約影印過來的等情（原審卷第一二八頁、一
　　　二九頁、九十年十二月二十六日言詞辯論筆錄），及該草約一份、正式合約二
　　　份之內容互核均相符合，自應認定上開文書為真正。是以上訴人辯稱：前揭塗
　　　改係不法之變造云云，依民事訴訟法第二百七十七條前段規定舉證責任分配之
　　　原則，自應由上訴人就該塗改為不法變造之事實負舉證之責任。惟查上訴人迄
　　　未能舉證以實其說，且參之兩造於八十二年六月九日就系爭工程變更設計而簽
　　　訂減帳四萬六千元之工程合約書第六條第一款付款辦法亦明定「本工程無預付
　　　款，按物價指數調整計價，施工之進場材料亦不予計價」，且上訴人於八十七
　　　年間亦函請審計部審核其擬予承攬商（即被上訴人）辦理物價指數調整乙節，
　　　有上訴人提出之上開變更設計工程合約書正本可參，並有審計部八十七年十月
　　　二十六日台審部伍字第八七０八０一二號函在卷足按，倘上開文書係經不法之
　　　變造，上訴人又何須將被上訴人請求給付系爭工程款乙案呈請審計部審核？足
　　　見上訴人前揭辯詞，尚嫌無據。
（三）綜上所述，被上訴人主張上訴人依系爭工程合約，應按物價指數調整計價給付
　　　工程款之事實，要堪信為真實。又上訴人於本院審理時，又聲請傳訊證人黃忠
　　　雄，證人於本院結稱：對於有無參與國立成功大學測量造船系館新建工程投標
　　　乙事，因事隔多年，已然忘記云云，則其證詞，不足資為上訴人有利之認定，
　　　併此敘明。
四、被上訴人再主張系爭工程自八十一年二月十七日開工迄八十三年四月五日完工，
　　依「台灣地區躉售物價分類指數之營造投入物價指數」，由八十一年一月三十一
　　日之一一一‧四九指數陸續調整一一八‧八三、一二九‧二三不等，又依「台灣
　　地區歷年營造業受雇員工平均經常性薪資指數」，由八十一年一月三十一日之一
　　八六‧九五指數陸續調漲至一二四‧一四、二一七‧八八不等，因之，依前述物
　　價指數應調整增加之工程款為六百二十五萬四千三百三十五元（材料款因調整增
　　加四百八十七萬二千九百三十三元，工資價款因調整而增加一百三十八萬一千四
　　百零二元）之事實，已據提出物調指數請款計價表、材料物調指數各期請款計價
　　單、材料物調指數各期請款平均指數、工資價款指數各期請款計價單及工資價款
　　指數各期請款平均指數為證，且為上訴人所不爭（原審九十年十二月二十六日言
　　詞辯論筆錄），自堪信為真實。從而，被上訴人依系爭工程合約，請求上訴人應
　　按物價指數調整計價給付系爭工程款，洵屬有據。
五、上訴人又抗辯：系爭工程於八十三年七月二十八日驗收，八十六年十一月辦理結
　　算，被上訴人之請求權應自八十六年十一月起算，惟被上訴人於九十年三月九日
　　始聲請支付命令，已逾民法第一百二十七條第七款規定之二年消滅時效期間，其
　　請求權已消滅，上訴人主張時效抗辯等語，惟經被上訴人主張上訴人就系爭工程
　　款債權有承認而中斷消滅時效之事由乙情，是以本件次應審酌者乃系爭工程款之
　　請求權是否已罹於消滅時效？經查：
（一）按承攬人之報酬，因二年間不行使而消滅；消滅時效，自請求權可行使時起算
　　　；消滅時效，因承認或起訴而中斷；時效中斷者，自中斷之事由終止時，重行
　　　起算，民法第一百二十七條第七款、第一百二十八條前段、第一百二十九條第
　　　一項第二款、第三款、第一百三十七條第一項分別定有明文。
（二）被上訴人主張其於八十六年十一月向上訴人請求調整工程款，嗣經兩造同意調
　　　整增加工程款為六百二十五萬四千三百三十五元，其並於八十七年六月十日函
　　　請上訴人給付因物價波動調整計價之系爭工程款等情，已據提出被上訴人八十
　　　六年十一月十四日義字（造船）第八六一一一四０一號函、上訴人八十九年三
　　　月二日（八九）成大總字第００九八０號函及審計部八十七年十月二十六日台
　　　審部伍字第八七０八０一二號函為證，且經上訴人自承其於八十七年六月十一
　　　日收受被上訴人上開函文等語（九十一年一月十六日言詞辯論筆錄），堪予採
　　　信。是故，上訴人辯稱：系爭工程款之請求權應自八十六年十一月起即可行使
      等語，要屬有據。
（三）被上訴人又主張其於八十七年六月十日向上訴人請求給付系爭工程款，嗣迭經
　　　上訴人承認有系爭工程款，僅以尚須與審計部辦理行政程序為由答覆，俟於八
　　　十九年三月二日上訴人始檢附審計部前開函函覆被上訴人，被上訴人旋於八十
　　　九年三月三日向上訴人請求付款，然未獲置理，被上訴人因而於九十年三月九
　　　日聲請核發支付命令，經上訴人於法定期間內提出異議，而視為提起本件訴訟
　　　，故系爭工程款請求權因上訴人之承認，並未罹於消滅時效等情，上訴人除否
　　　認其有承認系爭工程款債權之事實外，對被上訴人其餘主張並不爭執，是依民
　　　事訴訟法第二百七十七條前段規定，應由被上訴人就上訴人有承認之事實負舉
　　　證之責任。經查：
　　(一)按承認，乃債務人向債權人表示認識權利存在之觀念通知，法律對於承認之方
　　　式未予明定，故以書面或言詞，以明示或默示，皆無不可。又債務人之承認比
　　　債權人之請求或起訴更為明確，債權人應可完全信賴，因之，債權人不必再有
　　　起訴等行為，且消滅時效一經中斷後，亦無視為不中斷之情事發生，故承認發
　　　生時效中斷之效力係為絕對效力。
　　(二)被上訴人於八十七年六月間向上訴人請求給付系爭工程款，旋經審計部於同年
      十月間函覆上訴人：「．．來函所敘擬予承商辦理物價指數調整一節，查本案
      貴校於開標前檢送本部之工程合約草稿第六條第一款及投標須知第十九條第一
      款付款辦法規定：「本工程不按物價指數調整計價」，本案開標前，貴校公開
      宣布修正工程合約草稿或投標須知相關條文規定，本工程合約書中上開付款辦
      法，貴校逕行修改成：「本工程按物價指數調整計價」並據以辦理物價指數調
　　　整，與原訂投標須知及合約草稿規定不符」，惟上訴人迄於八十九年三月二日
　　　始將上情函知被上訴人，有審計部八十七年十月二十六日台審部伍字第八七０
　　　八０一二號函及上訴人八十九年三月二日（八九）成大總字第００九八０號函
　　　在卷可稽，倘上訴人未承認系爭工程款債權存在，何須呈請審計部審核本件辦
　　　理物價指數調整工程款乙案？又上訴人於被上訴人請求給付系爭工程款後，倘
　　　未承認系爭工程款債權存在，又何須遲至八十九年三月二日始將上情函知被上
　　　訴人？再參之證人高東銘於原審結證：「我之前是受僱於義泰公司（被上訴人
　　　），是從七十幾年到八十九年，我原來是工地主任（到八十三年），之後轉到
　　　內控的工作。那時，開工的時候我是在高雄，這個工程我只負責後面收尾，及
　　　後面請尾款的計價工作。我們拿到工程驗收證明單之後，我們依照合約書照物
　　　價指數作調整，估價單裏面有很多單價分析，但是我們以前在做時候沒有把單
　　　價分開來，所以沒有單價分析的部分，我們依照經驗法則來報價，學校方面說
　　　沒有單價分析的部分，叫我們放棄，因為這樣沒有辦法照物價指數來調整。我
　　　們與學校來來回回往返，約有四、五個月的時間，那時候應該是八十七年左右
　　　，最後我們經過校方、建築師作確認，以六百多萬來請款，我們請款送出去之
　　　後我們每隔一段時間就會與學校承辦人員陳聰堯接洽請款的情形，陳先生就回
　　　答我們說那時學校有很多的案子在辦時間上不會那麼快，我也有問陳先生計算
　　　方式有沒有問題，陳先生說沒有問題，而且他也已經送出去，他說會儘快幫我
　　　們辦，我們每次跟陳先生聯絡，陳先生的回答都是這樣，時間持續大約有一年
　　　左右，後來在八十九年時，陳先生說審計部有來公文，我也有拿合約去給陳先
　　　生看，後來我就去找營繕組主任陳長庚，陳長庚有看過合約，陳長庚說那是他
　　　們學校內部的問題，他要去溝通看看，後來我還有跟陳主任表示希望透過公共
　　　工程委員會來處理，但是陳主任告訴我說沒有問題，不需要動到工程委員會，
　　　陳主任還告訴我說，他手上還有一些款項，請款的時間比我們還早，也都還沒
　　　有領到，陳主任是希望我們等。在我離職之前（八十九年十月份）這個款項還
　　　是沒有消息，在我離職之前最後一次在八十九年十月份左右，我有找陳聰堯，
　　　陳聰堯跟我表示他還沒有溝通好」等語，證人吳振明於原審證述：「我是從七
　　　十年初到八十八年左右才離開公司，那時我是財務經理，從我進公司就掛財務
　　　經理職稱，完工以後我們就辦理物價指數計算的金額，之後我們就把款項送到
　　　成功大學，偶爾我們就會去問學校看送出去的資料有沒有問題，後來我們就問
　　　學校什麼時候可以領到錢，我們是在八十七年與學校作確認，我記得是六百多
　　　萬，後來我們根據確認的金額跟學校請款，學校方面還需要上級及內部方面的
　　　聯繫，我記得請款請了一年左右款項都沒有下來，後來我們就一直跟學校承辦
　　　人員（陳聰堯）聯繫，學校方面的人告訴我們說還在聯繫，有時候我們也會問
　　　陳長庚，他們都是回答我們說有在辦，而且還說學校方面還有其他的公司（勵
　　　成營造承作成大管理學院）的工程款（物價指數）也在請款。我記得去年我們
　　　還有跟學校詢問，雖然我已離職，但是我本身還是被上訴人公司的股東，只是
　　　因沒有工作，所以就沒有領薪水，但是我還是很關心這個工程款，到八十九年
　　　學校方面的回答也都是一樣。後來有一次我跟我總經理到學校去，學校方面告
　　　訴我們說審計部有意見，我們聽話的內容好像是傾向不讓我們請款，學校在八
　　　十九年之前還告訴我們說應該是沒問題，但是在八十九年之後學校就告訴我們
　　　說審計部有意見，我們也有告訴學校如果審計部有意見，款項不讓我們領，請
　　　學校發文給我們，我們要直接上法院」等語，及證人陳肇國於原審證陳：「我
　　　進公司有十幾年的時間，我是工務經理是執行工地的管理，原告承包學校工程
　　　的時候，那時我是現場負責的人，我們完工以後依據合約有物價指數，我們公
　　　司有指派高經理跟吳經理去處理，請款部分是財務部在處理，我在八十九年四
　　　月份有去學校找過陳聰堯，我是去問他物價指數的款項六百多萬，辦的怎樣，
　　　陳聰堯告訴我說有在辦，我還告訴他要讓我回公司有交代，所以陳聰堯有拿學
　　　校的簽呈給我看，陳聰堯有把簽呈影印讓我拿回公司，這份簽呈是屬於比較簡
　　　單的簽呈（被上訴人九十年九月十七日準備書狀證物五到七的簽呈），我只有
　　　這一次去學校找過陳聰堯」等語（見原審九十一年一月十六日言詞辯論筆錄）
　　　，益徵被上訴人主張其多次與上訴人承辦人員查詢款項何時撥付，其承辦人員
　　　均未否認或拒絕付款，僅以尚須與審計部辦理行政程序為由答覆之事實，堪信
　　　為真實。是以本件縱認上訴人於審計部前開函文函覆上訴人後，未對被上訴人
　　　明示承認系爭工程款債權之存在，惟其迄於八十九年三月二日檢附審計部前開
　　　函文函覆被上訴人前，仍係以尚須與審計部辦理行政程序為由答覆被上訴人之
　　　請求，顯係默示承認系爭工程款債權之存在。揆諸前揭說明，上訴人之承認自
　　　應發生時效中斷之效力。
（四）惟上訴人於八十九年三月二日檢附審計部前開函文函覆被上訴人後，依其函文
　　　內容，應足認上訴人承認系爭工程款債權存在而中斷時效之事由已終止，是自
　　　斯時起系爭工程款請求權之消滅時效即應重行起算。審之被上訴人嗣於九十年
　　　三月九日聲請核發支付命令，經上訴人於法定期間內提出異議，而視為提起本
　　　件訴訟乙情，其聲請核發支付命令時，係在二年之消滅時效期間內，時效並未
　　　完成，因此上訴人據以主張時效抗辯云云，於法即有未合，不應准許。
六、綜上所述，依兩造簽訂之系爭工程合約，上訴人應按物價指數調整計價給付系爭
　　工程款，又上訴人雖主張時效抗辦，惟其自始至終均承認有系爭工程款，僅以尚
    須上級機關審計部協調等行政程序問題，要被上訴人稍候，其臨訟主張時效抗辯
    ，顯不足採。按給付無確定期限者，債務人於債權人得請求給付時，經其催告而
    未為給付，自受催告時起，負遲延責任，民法第二百二十九條第二項前段有明文
    規定。查本件依兩造簽訂之系爭工程合約第六條第三款規定「．．其餘尾款依規
    定全部結清」，有工程合約在卷足憑，足徵系爭工程款之給付並無確定期限，而
　　被上訴人於八十七年六月十日向上訴人函催給付系爭工程款，已經上訴人於翌日
　　知悉，惟系爭工程款因上訴人招標之投標須知與兩造簽訂之工程合約，與上訴人
　　原先送請審計部核定之投標須知及合約草稿不符，經審計部認有疑義而不予辦理
　　，顯係可歸責於上訴人之事由致給付遲延，上訴人應自受催告時起負遲延責任。
　　從而，被上訴人依系爭工程合約，請求上訴人給付六百二十五萬四千三百三十五
　　元，及自八十七年七月一日起至清償日止，按週年利率百分之五計算之利息，為
　　有理由，應予准許。原審因此為上訴人敗訴之判決，經核尚無不合，上訴人上訴
　　意旨仍執陳詞，指摘原判決不當，求為廢棄改判，為無理由，應予駁回。
七、本件事證已臻明確，兩造其餘攻擊、防禦方法及舉證，因與本件判斷結果，不生
　　影響，爰未逐一論述及傳訊，併此說明。
八、據上論結，本件上訴為無理由，依民事訴訟法第四百四十九條第一項、第七十八
　　條，判決如主文。
中　　　華　　　民　　　國　　九十一　　年　　　八　　　月　　　六　　　日
　　　　　　　　　　　　　　　　　　臺灣高等法院臺南分院民事第三庭
~B1審判長法官　林　　輝　　雄
~B2　　　法官　丁　　振　　昌
~B3　　　法官　徐　　宏　　志
右為正本係照原本作成。
如對本判決上訴，須於判決送達後二十日內向本院提出上訴狀，其未表明上訴理由者
，應於上訴後二十日內向本院提出上訴理由書。
中　　　華　　　民　　　國　　九十一　　年　　　八　　　月　　　十五　　日
~B法院書記官　陳　　昆　　陽
